---
title: "Análise de Dados DIC - Dados sobre gordura"
author: "Cleanderson Fidelis"
# date: "2024-12-09"
output: html_document
---

```{r setup, include=FALSE}
knitr::opts_chunk$set(echo = TRUE)
```

## O problema das rosquinhas

Durante o cozimento, as rosquinhas absorvem gordura em diferentes quantidades. Este estudo busca determinar se a **quantidade de gordura absorvida** pelas rosquinhas depende do tipo de gordura utilizada no cozimento. Foram avaliados:

- **4 tipos de gordura** (\( TG_1, TG_2, TG_3, TG_4 \)).
- **6 lotes** de rosquinhas por tipo de gordura.
- Cada lote é composto por 24 rosquinhas.

Os dados são expressos em gramas de gordura absorvida por lote, subtraindo-se 100 g para simplificação. A variável **tipo de gordura** é o único fator de classificação neste experimento.

---

## Dados do Estudo

## Dados de Gordura Absorvida

```{r, echo=FALSE, message=FALSE, warning=FALSE}
# Carregar pacotes necessários
library(knitr)  # Para criar tabelas formatadas
library(kableExtra)  # Para melhorar a apresentação das tabelas
library(AgroR) # Para construir o Croqui
library(ExpDes.pt) # Para a análise de variâncias
library(ggplot2) # Para os gráficos 

# Dados de gordura absorvida
dados <- data.frame(
  Tipo_de_gordura = c("TG1", "TG2", "TG3", "TG4"),
  Lote_1 = c(64, 78, 75, 55),
  Lote_2 = c(72, 91, 93, 66),
  Lote_3 = c(68, 97, 78, 49),
  Lote_4 = c(77, 82, 71, 64),
  Lote_5 = c(56, 85, 63, 70),
  Lote_6 = c(95, 77, 76, 68)
)

# Adicionar totais e médias
dados$Total <- rowSums(dados[2:7])  # Soma por linha (Total de cada tipo de gordura)
dados$Media <- round(rowMeans(dados[2:7]), 2)  # Média de cada tipo de gordura

# Total e média geral
total_geral <- sum(dados$Total)  # Soma total
media_geral <- round(mean(dados$Media), 2)  # Média geral

# Adicionar linha de total geral e média geral
dados_geral <- rbind(
  dados,
  c("Geral", "-", "-", "-", "-", "-", "-", total_geral, media_geral)
)

# Exibir a tabela formatada
kable(dados_geral, align = "c", col.names = c("Tipo de gordura", "Lote 1", "Lote 2", "Lote 3",
                                              "Lote 4", "Lote 5", "Lote 6", "Total", "Média")) %>%
  kable_styling(full_width = FALSE, bootstrap_options = c("striped", "hover", "condensed"))
```

## Leitura dos dados no R

```{r}
# Criando o data.frame com os dados fornecidos
dados_rosquinhas <- data.frame(
  Tipo_de_gordura = rep(c("TG1", "TG2", "TG3", "TG4"), each = 6),  # Tipos de gordura
  Lote = rep(1:6, times = 4),  # Lotes de 1 a 6 para cada tipo
  Gordura_absorvida = c(
    64, 72, 68, 77, 56, 95,  # Gordura absorvida por TG1
    78, 91, 97, 82, 85, 77,  # Gordura absorvida por TG2
    75, 93, 78, 71, 63, 76,  # Gordura absorvida por TG3
    55, 66, 49, 64, 70, 68   # Gordura absorvida por TG4
  )
)

# Visualizar os dados
print(dados_rosquinhas)
kableExtra::kable(dados_rosquinhas)
```


## Estatística Descritiva

A análise descritiva indica que o tipo de gordura `TG2` apresentou a maior média de absorção (85 g) e a menor variabilidade (7,77 g), destacando-se pela consistência no processo. Em contrapartida, o tipo `TG4` apresentou a menor média de absorção (62 g) e variabilidade moderada (8,22 g). O tipo `TG1` mostrou a maior variabilidade (13,34 g), sugerindo maior heterogeneidade entre os lotes. Esses resultados preliminares apontam diferenças claras entre os tipos de gordura, sendo necessária uma análise inferencial, como ANOVA, para confirmar se essas diferenças são estatisticamente significativas.

```{r}
# Estatísticas descritivas: Resumo geral e por tratamento
summary(dados_rosquinhas)
aggregate(Gordura_absorvida ~ Tipo_de_gordura, data = dados_rosquinhas, FUN = function(x) c(mean = mean(x), sd = sd(x)))
```

## Análises gráfica

### Perfil

Os gráficos mostram a variação da gordura absorvida por lote para cada tipo de gordura (`TG1`, `TG2`, `TG3`, `TG4`). Observa-se que o tipo `TG1` apresenta uma alta variabilidade entre os lotes, com um aumento significativo no Lote 6, sugerindo inconsistências nos resultados. O tipo `TG2` mantém valores mais elevados e consistentes ao longo dos lotes, reforçando sua estabilidade. O tipo `TG3` apresenta maior absorção no Lote 2, seguido de uma redução nos lotes subsequentes, indicando maior variabilidade em relação a `TG2`. Já o tipo `TG4` possui a menor média de gordura absorvida, com oscilações mais discretas entre os lotes. Esses padrões indicam diferenças marcantes entre os tipos de gordura, destacando a necessidade de análises adicionais para compreender as causas dessas variações.

```{r}
# Criar o gráfico para os dados de gordura absorvida
ggplot(dados_rosquinhas, aes(x = Lote, y = Gordura_absorvida, group = Tipo_de_gordura)) +
  geom_line(aes(linetype = Tipo_de_gordura), 
            size = 0.5) +  # Linhas conectando os pontos por tipo de gordura
  geom_point(aes(color = Tipo_de_gordura), 
             size = 1.5) +    # Pontos para cada valor de gordura absorvida
  scale_x_continuous(breaks = 1:6, 
                     labels = paste("Lt", 1:6)) +  # Eixo X representando os lotes
  stat_summary(fun = mean, geom = "line", lwd = 1.0, 
               aes(group = Tipo_de_gordura,
                   color = Tipo_de_gordura)) +  # Média por tipo
  xlab("Lote") +
  ylab("Gordura Absorvida (g)") +
  theme_bw() +  # Tema com fundo branco
  theme(axis.text.x = element_text(size = 13)) +  # Tamanho do texto no eixo X
  theme(axis.text.y = element_text(size = 13)) +  # Tamanho do texto no eixo Y
  facet_wrap(~Tipo_de_gordura)  # Dividir o gráfico por tipo de gordura
```

### Box-plot

Os boxplots mostram a distribuição da gordura absorvida por lote para cada tipo de gordura (`TG1`, `TG2`, `TG3`, `TG4`). Observa-se que `TG2` apresenta a maior mediana e uma distribuição relativamente concentrada, indicando maior absorção e menor variabilidade. `TG1` possui uma mediana inferior a `TG2`, com maior amplitude e presença de valores extremos, sugerindo maior variabilidade entre os lotes. `TG3` exibe uma mediana intermediária com menor dispersão, mas também apresenta valores discrepantes. Já `TG4` apresenta a menor mediana, com uma amplitude relativamente ampla, refletindo menor absorção média e variabilidade moderada. Esses resultados reforçam as diferenças de desempenho entre os tipos de gordura, destacando `TG2` como o mais consistente em termos de absorção.

```{r}
# Gráfico de boxplot para visualizar a distribuição da gordura absorvida por tratamento
ggplot(dados_rosquinhas, aes(x = Tipo_de_gordura, y = Gordura_absorvida, 
                             fill = Tipo_de_gordura)) +
  geom_boxplot() +
  labs(title = "Distribuição de Gordura Absorvida por Tratamento",
       x = "Tipo de Gordura",
       y = "Gordura Absorvida (g)") +
  theme_minimal()
```

## Anova

- O fator **"Tratamento"** apresentou um valor \(p = 0,0069\), indicando que, ao nível de significância de 5%, existe uma diferença estatisticamente significativa entre as médias dos tratamentos em relação à gordura absorvida.
- O \(F\) calculado para os tratamentos (\(F_c = 5,4063\)) é maior que o valor crítico esperado para essa configuração, reforçando a rejeição da hipótese nula de que todas as médias são iguais.
- O coeficiente de variação (\(CV = 13,62\%\)) indica uma variabilidade moderada nos dados em relação às médias observadas, o que é aceitável para experimentos desse tipo.
- O teste de Shapiro-Wilk resultou em um valor \(p = 0,7205\), indicando que os resíduos seguem uma distribuição normal ao nível de significância de 5%.
- Isso cumpre uma das premissas fundamentais para a validade da ANOVA.
- O teste de Bartlett apresentou um valor \(p = 0,6258\), sugerindo que as variâncias dos tratamentos são homogêneas ao nível de significância de 5%.
- Essa é outra premissa atendida para a aplicação da ANOVA.

### Teste de Comparação Múltipla (Tukey)
O teste de Tukey agrupou os tratamentos em diferentes níveis de significância:

- **Grupo "a"**: `TG2` apresentou a maior média (85), sendo significativamente superior aos demais.
- **Grupo "ab"**: `TG3` (76) e TG1 (72) não diferem significativamente entre si, mas possuem médias inferiores ao TG2.
- **Grupo "b"**: `TG4` apresentou a menor média (62), sendo significativamente inferior ao `TG2` e ligeiramente inferior aos demais.

Os resultados da ANOVA e do teste de Tukey indicam que o tipo de gordura influencia significativamente a quantidade de gordura absorvida:

- O tipo `TG2` mostrou o melhor desempenho, com a maior absorção e diferença estatística clara em relação ao `TG4`.
- Os tipos `TG1` e `TG3` apresentaram desempenhos intermediários, sem diferenças significativas entre si.
- A normalidade dos resíduos e a homogeneidade das variâncias confirmam que as premissas para a ANOVA foram atendidas, validando os resultados obtidos.
- Investigar os fatores específicos que levam ao melhor desempenho de TG2, como suas propriedades químicas.
- Considerar testes adicionais ou ajustes no modelo caso outras variáveis tenham influência nos resultados.

```{r}
# Realizar a ANOVA com o pacote ExpDes.pt
# Verifica se há diferença significativa entre os tratamentos
dic(
  trat = dados_rosquinhas$Tipo_de_gordura, 
  resp = dados_rosquinhas$Gordura_absorvida, 
  quali = TRUE,  # Tratamento é qualitativo
  mcomp = "tukey",  # Teste de comparação múltipla: Tukey
  sigT = 0.05,      # Nível de significância para Tukey
  sigF = 0.05       # Nível de significância para ANOVA
)
```

## Verificação dos pressupostos

```{r}
# Verificar os pressupostos do modelo ANOVA
modelo <- aov(Gordura_absorvida ~ Tipo_de_gordura, data = dados_rosquinhas)  # Ajustar modelo ANOVA

# Teste de normalidade dos resíduos (Shapiro-Wilk)
shapiro.test(residuals(modelo))  # p > 0.05 indica normalidade

# Teste de homogeneidade de variâncias (Bartlett)
bartlett.test(Gordura_absorvida ~ Tipo_de_gordura, 
              data = dados_rosquinhas)  # p > 0.05 indica homogeneidade

# Plotar gráficos de resíduos
par(mfrow = c(1, 2))  # Configurar para dois gráficos lado a lado
plot(modelo, which = 1)  # Resíduos vs Ajustados
plot(modelo, which = 2)  # QQ plot dos resíduos
par(mfrow = c(1,1))
```

## Utilizando o teste Scott-Knot

O teste de Scott-Knott é amplamente utilizado para formar grupos homogêneos de médias em experimentos com diferentes tratamentos. Nos resultados apresentados, o teste identificou dois grupos distintos, baseados na absorção de gordura pelos tratamentos.

```{r}
# Teste post-hoc: Scott-Knott (usando ExpDes.pt)
dic(
  trat = dados_rosquinhas$Tipo_de_gordura, 
  resp = dados_rosquinhas$Gordura_absorvida, 
  quali = TRUE, 
  mcomp = "sk",  # Teste Scott-Knott
  sigT = 0.05, 
  sigF = 0.05
)
```

O Grupo "a" inclui os tratamentos `TG2`, `TG3` e `TG1`, que não apresentaram diferenças significativas entre suas médias ao nível de significância considerado. O tratamento `TG2` teve a maior média de absorção (85), seguido por `TG3` (76) e `TG1` (72). Embora `TG2` tenha a maior média, todos os três tratamentos demonstraram comportamentos estatisticamente similares em termos de absorção de gordura, justificando seu agrupamento no mesmo grupo.

Por outro lado, o Grupo "b" incluiu exclusivamente o tratamento `TG4`, que apresentou a menor média de absorção (62). Essa separação reflete uma diferença estatisticamente significativa entre `TG4` e os demais tratamentos, indicando que `TG4` possui características distintas que resultam em menor capacidade de absorção de gordura pelas rosquinhas.

Esses resultados reforçam que `TG4` se comporta de maneira significativamente diferente dos outros tratamentos, enquanto `TG2`, `TG3` e `TG1` podem ser considerados alternativas equivalentes em termos de absorção de gordura. Isso é particularmente útil para estudos práticos, onde o foco é identificar tratamentos com comportamentos semelhantes ou distinguir aqueles que são inferiores.

Por fim, os resultados do teste de Scott-Knott fornecem uma visão objetiva e prática para a interpretação das diferenças entre os tratamentos. Com base nisso, pode-se sugerir que `TG4` seja investigado mais a fundo para entender as razões de sua menor performance, enquanto `TG2`, `TG3` e `TG1` podem ser usados de forma intercambiável, dependendo de fatores como custo ou disponibilidade.
