---
title: "Experimentos Fatoriais"
author: "Professor: Cleanderson R. Fidelis"
output: html_document
---

```{r, include=FALSE}
# Configurações iniciais
knitr::opts_chunk$set(echo = TRUE, warning = FALSE, message = FALSE)
```

# Exemplo com interação

Considerando os dados de um experimento inteiramente casualizado, com **4 repetições** no esquema fatorial, para testar os efeitos de **3 Recipientes** (\(R_1\), \(R_2\) e \(R_3\)) e **2 Espécies de eucaliptos** (\(E_1\) e \(E_2\)), na produção de mudas. 

Quanto ao desenvolvimento das mudas, os recipientes e as espécies testados foram:

- \(R_1\): saco plástico pequeno;
- \(R_2\): saco plástico grande;
- \(R_3\): laminado;
- \(E_1\): *Eucalyptus citriodora*;
- \(E_2\): *Eucalyptus grandis*.

```{r}
# Caso 2: Experimento com interação
# Conjunto de Dados
# Criando os dados do experimento
dados_eucalipto <- data.frame(
  Tratamentos = c("R1E1", "R1E2", "R2E1", "R2E2", "R3E1", "R3E2"),
  Recipiente = rep(c("R1", "R2", "R3"), each = 2),
  Especie = rep(c("E1", "E2"), times = 3),
  Altura = c(26.2, 24.8, 25.7, 19.6, 22.8, 19.8,
             26.0, 24.6, 26.3, 21.1, 19.4, 21.4,
             25.0, 26.7, 25.1, 19.0, 18.8, 22.8,
             25.4, 25.2, 26.4, 18.6, 19.2, 21.3)
)

# Visualizando os dados
print(dados_eucalipto)
```

## Gráfico para interação

Agrupamos os dados por combinações de espécies e recipientes, calculando a produção média para cada combinação.

```{r}
# Calculando a altura média por combinação de Recipiente e Espécie
library(dplyr)

dados_media <- dados_eucalipto %>%
  group_by(Recipiente, Especie) %>%
  summarise(Media_Altura = mean(Altura, na.rm = TRUE))

# Visualizando os dados com médias
print(dados_media)
```



```{r}
# Gráfico de Interação com Alturas Médias
library(ggplot2)
ggplot(dados_media, aes(x = Especie, y = Media_Altura, 
                        color = Recipiente, 
                        group = Recipiente)) +
  geom_line(size = 1) +
  geom_point(size = 3) +
  labs(
    title = "Gráfico de Interação: Recipientes x Espécies",
    x = "Espécie",
    y = "Altura Média (cm)"
  ) +
  theme_minimal()
```


<!-- As linhas não paralelas (e, neste caso, cruzadas) indicam a presença de interação entre os fatores. -->

## Croqui experimental

O croqui experimental apresentado na figura mostra o arranjo dos tratamentos em um experimento fatorial 3X2 em delineamento em inteiramente casualizados (DIC) com 3 repetições. Cada célula representa uma combinação de níveis de dois fatores: E (Espécies) e R (Recipientes), distribuídos de forma aleatória.

```{r}
# Carregando o pacote AgroR
library(AgroR)

# Croqui Experimental
sketch(trat=c("E1","E2"),
       trat1=c("R1","R2","R3"),
       design = "fat2dic",
       r=4)
```

## Análise de variância utilizando o pacote ExpDes.pt

Utilizamos a função *fat2.dic* para ajustar o modelo estatístico, considerando os fatores qualitativos.


```{r}
attach(dados_eucalipto)
library(ExpDes.pt)
fat2.dic(
  Especie,
  Recipiente,
  Altura,
  quali = c(TRUE, TRUE),
  mcomp = "tukey",
  fac.names = c("Especie", "Recipiente"),
  sigT = 0.05,
  sigF = 0.05
)

detach(dados_eucalipto)
```

## Análise de Variância utilizando o pacote AgroR


Utilizamos a função *FAT2DIC* para ajustar o modelo estatístico, considerando os fatores qualitativos.


```{r}
with(dados_eucalipto,
     FAT2DIC(f1 = Especie, 
             f2 = Recipiente, 
             Altura, 
             ylab="Produção", 
             xlab = "Trat",
             names.fat = c("Especie", "Recipiente"),
             legend = "Recipiente",
             fill = "trat"))
```
